【裁判字號】    89,上訴,2122
【裁判日期】    890721
【裁判案由】    重利
【裁判全文】
臺灣高等法院刑事判決                  八十九年度上訴字第二一二二號
    上 訴 人即
    被      告  甲○○
右上訴人因重利案件，不服臺灣臺北地方法院八十九年度訴字第三六號，中華民國八
十九年五月三十日第一審判決（起訴案號：臺灣臺北地方法院檢察署八十八年度偵字
第一一一一六號），提起上訴，本院判決如左：
    主  文
原判決撤銷。
甲○○連續乘他人急迫，貸以金錢，而取得與原本顯不相當之重利，處有期徒刑肆月
，如易科罰金以參佰元折算壹日。扣案甲○○親書利息計算之文字貳紙均沒收。
    事  實
一、緣羅梅蘭缺錢急迫之際，於民國（下同）八十六年十二月底，經友人朱文成介紹
    轉向甲○○借款；甲○○乘羅梅蘭急迫之際，基於取得與原本顯不相當重利之概
    括犯意，自八十六年十二月廿三日起至八十八年二月間止，連續貸予羅梅蘭七萬
    元至十五萬元不等之金額，其利息計算，剛開始每借新台幣（下同）一萬元，一
    天利息八十元（即月息廿四分）；熟識後，每借一萬元，一天利息六十五元（即
    月息十九分半）；嗣於八十八年五月十一日廿一時許，甲○○在台北市○○街○
    段六號名邑咖啡廳，欲向羅梅蘭收取本金十七萬元及利息三萬三千一百五十元（
    88.4.16起至88.5.15止共三十日、每日利息六十五元），為警當場查獲，並在甲
    ○○身上扣得羅梅蘭開立之支票七紙及鄭某親書之利息計算之文字一紙；隨後，
    於八十八年五月十二日上午十一時三十分許，警方持柯宜汾檢察官開立之搜索票
    ，至台北縣永和市○○路一二六巷廿三弄十號五樓甲○○住處搜索，扣得羅梅蘭
    開給甲○○之切結書二紙及鄭某親書之利息計算之文字一紙
二、案經羅梅蘭訴由台灣台北地方法院檢察署檢察官偵查起訴。
    理      由
一、訊之被告甲○○坦承自八十六年十二月二十三日起，曾陸續借款予羅梅蘭，每次
    金額七萬元至十五萬元不等，惟矢口否認右揭重利之犯行，辯稱：一萬元，一個
    月利息僅收三百元，且無乘羅女急迫之際貸予金錢云云。然本院查：
    （一）被告甲○○乘羅梅蘭急迫之際，自八十六年十二月廿三日起，連續貸予數
          目不等之金額（其利息計算，剛開始每借一萬元，一天利息八十元；熟識
          後，每借一萬元，一天利息六十五元），業據告訴人羅梅蘭於原審調查時
          指訴甚詳。且羅梅蘭願以上開高利借款，其急迫之情應為被告所可知悉。
    （二）於八十八年五月十一日廿一時許，甲○○在台北市○○街○段六號名邑咖
          啡廳，欲向羅梅蘭收取剩餘本金十七萬元及利息三萬三千一百五十元（88
          .4.16起至88.5.15止共三十日、每日利息六十五元），為警在甲○○身上
          扣得羅梅蘭開立之支票七紙及鄭某親書之利息計算之文字一紙；嗣於八十
          八年五月十二日上午十一時三十分許，警方持柯宜汾檢察官開立之搜索票
          ，至台北縣永和市○○路一二六巷廿三弄十號五樓甲○○住處搜索，扣得
          羅梅蘭開給甲○○之切結書二紙及鄭某親書之利息計算之文字一紙；本院
          依上開扣案鄭某親書之利息計算之文字二紙核算，依羅梅蘭應清償之本金
          十七萬元，被告每萬元每日均以六十五元計算利息；核與羅梅蘭指訴相符
          （逾越民法規定之週年百分之二十甚多，自是重利）。且扣案羅梅蘭開給
          甲○○之切結書二紙，羅梅蘭亦表明尚有十七萬元未還。至於羅梅蘭積欠
          被告共多少錢非本件所應審酌。綜上，本件被告重利犯行事證明確，渠上
  開所辯均係屬卸責之詞，不足採信，渠重利犯行堪以認定，應依法論科。
二、按普通重利罪以特定人為貸放對象，而常業重利罪則以一般人為貸放對象；本件
    被告甲○○乘羅梅蘭急迫之際貸與金錢，取得與原本顯不相當之重利，渠貸放對
    象僅羅梅蘭一人；核被告所為，係犯刑法第三百四十四條之普通重利罪；公訴人
    認其係犯刑法第三百四十五條之常業重利罪，尚有未洽，起訴法條應予變更；被
    告先後多次重利犯行，時間密接，所犯構成要件相同，顯係基於概括犯意，應依
    連續犯論處，並加重其刑。原審予以論罪科刑固非無見，惟羅梅蘭向地下錢莊借
    錢是在向被告借錢之後，為羅梅蘭陳明在卷，原審認甲○○明知羅梅蘭財務拮据
    ，向地下錢莊借貸無力償還，急需資金周轉之際，借予金錢核與事實不符，是被
    告上訴意旨否認犯罪雖無理由，惟原判決既有可議，應予撤銷改判，爰審酌被告
    犯罪之動機及其犯罪之手段、對社會之危害程度，暨犯罪後仍未坦承犯行等一切
    情狀，量處有期徒刑肆月，並諭知易科罰金之折算標準。扣案甲○○親書利息計
    算之文字二紙，屬被告所有，且供犯罪所用之物，爰併依法宣告沒收。另扣案切
    結書二紙及支票七紙，雖屬被告所有，惟該切結書及支票均為擔保其債權之用，
    尚非直接以之取得重利，爰不宣告沒收。
三、有關被告乘羅梅蘭急迫之際，自八十六年十二月二十三日起至同年月三十一日止
    ，以每借一萬元，每日收取八十元之高利，涉有連續重利之犯行，雖未經檢察官
    提起公訴，然此與已起訴部分具有連續犯之裁判上一罪關係，而為起訴效力所及
    ，本院應併予審究。
四、（一）公訴意旨另以：被告甲○○自八十八年三月間起至同年五月止，乘羅梅蘭
          急迫之際，以簽發同額之支票、本票，以每借一萬元，每日收取八十元或
          六十五元之高利，因認被告尚涉有刑法第三百四十五條常業重利之罪嫌。
    （二）按犯罪事實應依證據認定之，無證據不得推定其犯罪事實；不能證明被告
          犯罪者，應諭知無罪之判決，刑事訴訟法第一百五十四條、第三百零一條
          第一項分別定有明文。又事實之認定，應憑證據，如未能發現相當證據，
          或證據不足以證明，自不能以推測或擬制之方法，為裁判基礎（最高法院
          四十年台上字第八六號判例參照）。次按，刑法上所謂常業犯，指反覆以
          同種類行為為目的之社會活動之職業性犯罪而言。
    （三）訊據被告堅詞否認從事地下錢莊業務；本院查被告所貸放之對象僅為羅梅
          蘭一人，並無其他受害人出面告訴，且台北市政府警察局刑警大隊，於八
          十八年五月十二日上午十一時三十分許，持柯宜汾檢察官所開立之搜索票
          ，至台北縣永和市○○路一二六巷廿三弄十號五樓甲○○住處搜索時，亦
          僅查獲與羅梅蘭借貸有關之文件，別無其他被害人之資料，是尚難證明被
          告有反覆同種類行為為目的之社會活動之職業性犯罪；第查被告借款予羅
          梅蘭，未償還之十七萬元本金，利息算至八十八年五月間，僅表示羅梅蘭
          尚有本利未償還，並非表示至八十八年五月間，被告尚有借款予羅梅蘭之
          事實；此外復查無其他積極證據，足認被告有以之為常業之犯意，此部分
          犯罪尚屬不能證明；惟按常業犯，係以犯罪為生，其本質以實施同一犯罪
          之意，反覆為之而成立，縱有多數行為之實行，亦不生數罪併罰問題；是
          公訴人指訴常業重利部分與前述論罪部分，屬包括的一罪，爰不另為無罪
          之諭知。
據上論斷，應依刑事訴訟法第三百六十九條第一項前段、第三百六十四條、第二百九
十九條第一項前段、第三百條，刑法第五十六條、第三百四十四條、第四十一條、第
三十八條第一項第二款，罰金罰鍰提高標準條例第一條前段、第二條，判決如主文。
本案經檢察官費玲玲到庭執行職務。
中      華      民      國    八十九    年      七      月    二十一    日
                              臺灣高等法院刑事第十一庭
                                  審判長法  官  楊  照  男
                                        法  官  楊  炳  禎
                                        法  官  王  詠  寰
右正本證明與原本無異。
檢察官如不服本判決應於收受送達後十日內向本院提出上訴書狀，其未敘述上訴之理
由者並得於提起上訴後十日內向本院補提理由書（均須按他造當事人之人數附繕本）
。
被告不得上訴。
                                        書記官  洪  金  堆
中      華      民      國    八十九    年      七      月    二十五    日
附錄：本判決論罪科刑法條全文
刑法第三百四十四條
乘他人急迫、輕率或無經驗，貸以金錢或其他物品，而取得與原本顯不相當之重利者
，處一年以下有期徒刑、拘役或科或併科一千元以下罰金。


司法院資訊處製作；財團法人民間司法改革基金會備份。
